---
title: "Contrôle qualité"
subtitle: Projet
author: "Diaby DRAME"
date: "Janvier 2023"
lang: "fr"
output:
  pdf_document: 
    df_print: kable
  html_document:
always_allow_html: true 
---

```{r global_options, include=FALSE}
knitr::opts_chunk$set(fig.align="center", fig.pos="H")
knitr::opts_chunk$set(warning = FALSE, message = FALSE,echo = TRUE)
```

```{r setup, include=FALSE}
knitr::opts_chunk$set(echo = TRUE)
library(ggplot2)
library(dplyr)     
library(grid)       
library(gridExtra)  
library(qcc)  #carte de contrôle
library(EnvStats) #qqplot
library(tree) #arbre de decision
library(changepoint) #detection de changement 
```

# Données

Affichons les premières lignes des $5$ premières colonnes de nos données.

```{r data, echo=TRUE}
data <- read.csv("Qualite2022-15.csv")
data = data[,-1]
head(data)[,1:5]
```
```{r echo=TRUE}
as.data.frame(cbind(ligne=dim(data)[1],colonne=dim(data)[2]),col.names=NULL)
```

On a $1000$ lignes et  $109$ variables au total.

Regardons les propriétés statistiques des $10$ premières variables.

```{r echo=TRUE}
summary(data)[,1:10]
```
On peut constater que nos données ne sont pas normalisées.

# Test d'adéquation

Traçons l'histogramme des $6$ premières colonnes afin d'essayer de voir si les données suivent une loi en particulier.

```{r histo, echo=TRUE, message=FALSE, warning=FALSE}
ggp1 <- ggplot(data.frame(data[,1]), aes(x = data[,1])) + 
    geom_histogram(aes(data[,1], after_stat(density)), binwidth = 1,alpha=0.5,bins =50,
                   fill="green",color="black") +
  xlab("Colonne 1") + ylab(" ")

ggp2 <- ggplot(data.frame(data[,2]), aes(x = data[,2])) + 
    geom_histogram(aes(data[,2], after_stat(density)), binwidth = 3,alpha=0.5,bins =50,
                   fill="green",color="black") +
  xlab("Colonne 2") + ylab(" ")

ggp3 <- ggplot(data.frame(data[,3]), aes(x = data[,3])) + 
    geom_histogram(aes(data[,3], after_stat(density)), binwidth = 1,alpha=0.5,bins =50,
                   fill="green",color="black") +
  xlab("Colonne 3") + ylab(" ")

ggp4 <- ggplot(data.frame(data[,4]), aes(x = data[,4])) + 
    geom_histogram(aes(data[,4], after_stat(density)), binwidth = 0.6,alpha=0.5,bins =30,
                   fill="green",color="black") +
  xlab("Colonne 4") + ylab(" ")

ggp5 <- ggplot(data.frame(data[,5]), aes(x = data[,5])) + 
    geom_histogram(aes(data[,5], after_stat(density)), binwidth = 0.3,alpha=0.5,bins =10,
                   fill="green",color="black") +
  xlab("Colonne 5") + ylab(" ")

ggp6 <- ggplot(data.frame(data[,6]), aes(x = data[,6])) + 
    geom_histogram(aes(data[,6], after_stat(density)), binwidth = 0.3,alpha=0.5,bins =50,
                   fill="green",color="black") +
  xlab("Colonne 6") + ylab(" ")

grid.arrange(ggp1, ggp2, ggp3, ggp4, ggp5, ggp6, nrow=2, ncol=3, top=textGrob("Histogrammes
  des six premieres colonnes",gp=gpar(face="bold", hjust=0.5)) )
```
A priori nos données semblent suivre une loi Gamma.
\newpage

$\bullet$ Pour vérifier cela, traçons des QQ-plot. 

On utilisera le package $EnvStats$ qui permet de tracer les qqplot et estime aussi les paramètres de la loi que les données suivent.


```{r tests, echo=TRUE, comment=NA}
par(mfrow=c(3,2))
qqPlot(data[,1],dist = "gamma", estimate.params = TRUE, add.line = TRUE,
       points.col = "blue", line.col = "red",main = "qqplot colonne 1")

qqPlot(data[,2],dist = "gamma", estimate.params = TRUE, add.line = TRUE,
       points.col = "blue", line.col = "red",main = "qqplot colonne 2")

qqPlot(data[,3],dist = "gamma", estimate.params = TRUE, add.line = TRUE,
       points.col = "blue", line.col = "red",main = "qqplot colonne 3")

qqPlot(data[,4],dist = "gamma", estimate.params = TRUE, add.line = TRUE,
       points.col = "blue", line.col = "red",main = "qqplot colonne 4")

qqPlot(data[,5],dist = "gamma", estimate.params = TRUE, add.line = TRUE,
       points.col = "blue", line.col = "red",main = "qqplot colonne 5")

qqPlot(data[,6],dist = "gamma", estimate.params = TRUE, add.line = TRUE,
       points.col = "blue", line.col = "red",main = "qqplot colonne 6")

```


On peut constater qu'hormis les données de la colonne $4$, la droite diagonale ajuste bien le nuage de points. On peut envisager que nos données suivent une loi gamma.
\newpage
$\bullet$ Confirmons cela par un test d’adéquation de Kolmogorov-Smirnov sous un risque de $5\%$.

On utilisera la méthode des moments pour estimer les paramètres. En effet, si $X \sim \Gamma (a,b)$, on a $\mathbb{E}[X] = \frac{a}{b}$ et $var(X) = \frac{a}{b}$

```{r echo=TRUE}
c1 = data[,1] 
ks.test(c1,"pgamma",mean(c1)**2/var(c1),mean(c1)/var(c1))
```
```{r echo=TRUE}
c2 = data[,2] 
ks.test(c2,"pgamma",mean(c2)**2/var(c2),mean(c2)/var(c2))
```
```{r echo=TRUE}
c3 = data[,3] 
ks.test(c3,"pgamma",mean(c3)**2/var(c3),mean(c3)/var(c3))
```

```{r echo=TRUE}
c4 = data[,4] 
ks.test(c4,"pgamma",mean(c4)**2/var(c4),mean(c4)/var(c4))
```

```{r echo=TRUE}
c5 = data[,5] 
ks.test(c5,"pgamma",mean(c5)**2/var(c5),mean(c5)/var(c5))
```

```{r echo=TRUE}
c6 = data[,6] 
ks.test(c6,"pgamma",mean(c6)**2/var(c6),mean(c6)/var(c6))
```

Nous pouvons conclure que :

$\bullet$ les données des colonnes $1$, $2$, $3$ et $6$ suivent bien des lois Gamma car les pvalues obtenues sont supérieures au seuil de $5\%$

$\bullet$ pour les données de la colonne $5$, on  a une pvalue de $0.03498$. Ainsi, les données suivraient une loi gamma sous un seuil de $3\%$, mais cette hypothèse est rejeté sous un seuil de $5\%$.

$\bullet$ Au vu de la valeur de la pvalue, les données de la colonne $4$ ne semblent pas suivre une loi gamma. Ce qui n’est pas surprenant au vu de son qqplot.

\newpage

# Cartes de contrôle sur la moyenne, la variance et l'étendu

On va créer des cartes de contrôles pour les colonnes $7$ à $106$.

Pour ce faire, on a utilisera le package $qcc$.

$\bullet$  Pour la moyenne:

```{r carte_moyenne, echo=TRUE, fig.height=4, fig.width=10}
carte_moyenne = qcc(data[,7:106], type = "xbar", title = "Carte de contrôle sur la moyenne")
```

Aucun point n'est hors des intervalles de contrôle. 

Nous sommes sous contrôle.  

$\bullet$  Pour la variance:

```{r carte_variance, echo=TRUE, fig.height=4, fig.width=10}
carte_variance = qcc(data[,7:106], type = "S", title = "Carte de contrôle sur la variance")
```

Plusieurs points sont hors des intervalles de contrôle.

Le processus n'est pas sous contrôle.

\newpage

$\bullet$  Pour l'etendue:

```{r carte_etendu, echo=TRUE, fig.height=4, fig.width=10}
c1 = qcc(data[,7:31], type = "R", title = "Carte de contrôle sur l'étendue")
c2 = qcc(data[,32:56], type = "R", title = "Carte de contrôle sur l'étendue")
c3 = qcc(data[,57:81], type = "R", title = "Carte de contrôle sur l'étendue")
c4 = qcc(data[,82:106], type = "R", title = "Carte de contrôle sur l'étendue")
```

De même que sur la carte de la variance, de nombreux points sont hors contrôle.

Nous ne sommes donc pas sous contrôle.

\newpage 

# Cartes CUSUM et EWMA

Pour les colonnes $107$ et $108$, on va essayer de détecter un changement par rapport à une moyenne égale à $2$. 

$\bullet$  Colonne $107$:

```{r colonne107, echo=TRUE, fig.height=4, fig.width=10}
cusum = cusum(data[,107], center=2, title="Carte CUSUM")
ewma = ewma(data[,107], center=2, title="Carte EWMA")
```

On peut voir que sur les deux cartes, les $498$ dernières observations sont hors contrôle..

Le changement a lieu à peu près à mis-parcours.

\newpage

$\bullet$  Colonne $108$:

```{r colonne108, echo=TRUE, fig.height=4, fig.width=10}
cusum = cusum(data[,108], center=2, title="Carte CUSUM")
ewma = ewma(data[,108], center=2, title="Carte EWMA")
```

On peut voir que sur la carte CUSUM, $719$ points sont hors contrôle tandis que pour la carte EWMA, c'est $405$ points qui sont hors contrôle.  

La carte EWMA est donc préférable à la carte CUSUM.

\newpage 

#  Instant de rupture

$\bullet$ Essayons de détecter l'instant de rupture dans les données de la colonne $109$, s'il a lieu.

En s'aidant de la fonction $cpt.mean$ du package $chamgepoint$, regardons s'il y a un changement dans la moyenne.

```{r rupture, echo=TRUE, fig.height=4, fig.width=10}

m = cpt.mean(data[,109])
r = cpts(m)
plot(m,ylab=NA, xlab=NA)
abline(v = r, lwd = 3, col="turquoise")

```
Le changement a eu lieu à l'instant de rupture $457$.

Faisons un arbre de décision pour voir si nous tombons sur le même instant de rupture.



```{r echo=TRUE, fig.height=4, fig.width=10}

d = data.frame(x=1:1000,y=data[,109])
plot(tree(y~.,d))
text(tree(y~.,d))
```

On retrouve correctement le même instant de rupture.

Regardons la loi des données avant et après l'instant de rupture.

```{r echo=TRUE, fig.height=4, fig.width=10}
ggp1 <- ggplot(data.frame(data[1:456,109]), aes(x = data[1:456,109])) + 
    geom_histogram(aes(data[1:456,109], after_stat(density)), binwidth = 0.5,alpha=0.5,bins =50,
                   fill="green",color="black") +
  xlab("") + ylab(" ")

ggp2 <- ggplot(data.frame(data[457:1000,109]), aes(x = data[457:1000,109])) + 
    geom_histogram(aes(data[457:1000,109], after_stat(density)), binwidth = 1,alpha=0.5,bins =50,
                   fill="green",color="black") +
  xlab("") + ylab(" ")

grid.arrange(ggp1, ggp2, nrow=1, ncol=2, top=textGrob("Histogrammes
                                                      
avant/aprèS rupture",gp=gpar(face="bold",hjust=0.5)) )
```

Cela semble être des lois gamma. 

Traçons les qqplot et faisons le test de  Kolmogorov-Smirnov.

```{r echo=TRUE, fig.height=4, fig.width=10}
  qqPlot(data[1:456,109],dist = "gamma", estimate.params = TRUE, add.line = TRUE,
         points.col = "blue", line.col = "red",main = "données avant rupture")
```


```{r echo=TRUE, fig.height=4, fig.width=10}
  qqPlot(data[457:1000,109],dist = "gamma", estimate.params = TRUE,add.line = TRUE,
         points.col = "blue", line.col = "red",main = "données après rupture")
```

```{r echo=TRUE}
av = data[1:456,109]
ks.test(av,"pgamma",mean(av)**2/var(av),mean(av)/var(av))
```


```{r echo=TRUE}
ap = data[457:1000,109]
ks.test(ap,"pgamma",mean(ap)**2/var(ap),mean(ap)/var(ap))
```

On peut donc en déduire que, nos données d'avant et d'après rupture suivent des lois gamma.

$\bullet$ À présent, donnons la borne supérieur du délai à la détection et le taux de fausse alarme.

Pour calculer l'instant de détection, nous utilisons la formule du cours suivante:
\[T_c = inf\lbrace t \geq  : \smash{\displaystyle\max_{1 \leq k < t}} S_k^t \rbrace\]
\[S_k^t = \sum_{i=k}^{t} \frac{P_{\theta_1}(X_i)}{P_{\theta_0}(X_i)}\]

On fixe le seuil $h$ à $5$.

On va faire $456$ réalistions de nos données avant rupture et $1000-457 = 543$ réalisations de nos données après rupture.

Il est à noter qu'on peut estimer les paramètres de nos données via la méthode des moments.

On répétera  $200$ fois l'étape précédente.



```{r echo=TRUE, fig.height=4, fig.width=10}
set.seed(10)

N_simulation <- function(N,n,rupture){
  
  r = matrix(0,nrow = 999, ncol = N)
  for (i in 1:N){
   r[,i] = c(rgamma(rupture-1,mean(av)**2/var(av),mean(av)/var(av)),
             rgamma(n-rupture,mean(ap)**2/var(ap),mean(ap)/var(ap)))
  }
  
  return (r)
}
N = 200
rep = N_simulation(N,1000,457)
hist(rep,ylab=NA, xlab=NA,main = NA)
```




```{r echo=TRUE}
S_kt = function(X,k,t){
  
  m0 = mean(av)
  v0 = var(av)
  m1 = mean(ap)
  v1 = var(ap)
  
  s = 0
  for(i in k:t){
    s = s + log(dgamma(X[i],m1**2/v1,m1/v1)/dgamma(X[i],m0**2/v0,m0/v0))
  }
  
  return (s)
}
 

detection <- function(X,t=1){
  
  ind = which.max(sapply(1:t,function(k) S_kt(X,k,t)))
  Max =  S_kt(X,ind,t)
  
  while(Max < 5){
    
    t = t+1
    ind = which.max(sapply(1:t,function(k) S_kt(X,k,t)))
    
    Max =  S_kt(X,ind,t)

  }
  
  return (t)
}

library(parallel)
library(foreach)
library(doParallel)

f <- function(N,rupture,X){
  
  a = 0
  m = NULL
  
  Ncpus <- parallel::detectCores() - 1
  cl <- parallel::makeCluster(Ncpus)
  doParallel::registerDoParallel(cl)
  
  foreach::foreach(i=1:N, .packages=c("e1071")) %do%  {
    
    x = X[,i]
    d = detection(x)
    print(d)
    m[i] = abs(d-rupture)
    
    if (d <= rupture){
      
        a = a+1
    }
    
  }
   
   parallel::stopCluster(cl) 
    
  
  return (list(alarme = a/N, sup = max(m)))
}

```



```{r echo=TRUE}
rupture=457

f = f(N,rupture,rep)
```

La borne supérieur du délai à la détection :

```{r echo=TRUE}
f$sup
```

Le taux de fausse :

```{r echo=TRUE}
f$alarme
```

