---
title: Projet      
author: "Abdoul DIALLO, Diaby DRAME"
date: "08/04/2022"
output:
  pdf_document:
  html_document: default
header-includes:
  - \usepackage{titling}
  - \pretitle{\begin{center}
    \includegraphics[width=2in,height=2in]{logo_SU.jpg}\LARGE\\}
  - \posttitle{\end{center}}
---

\indent
**Table des matières**

# **1. Introduction**

# **2. Intervalles de confiance (non asymptotique)** 

## **2.1. Définition** 

## **2.2 Intervalle de confiance par l'inégalité de Bienaymé-Tchebychev**

## **2.2 Intervalle de confiance par l'inégalité de Hoeffding**

# **3. Intervalles de confiance asymptotique** 

## **3.1. Définition** 

## **3.2. Intervalle de confiance asymptotique du paramètre d'une loi de Bernoulli** 

# **4. Performances des intervalles (Simulation)** 

# **5. Référence** 
 
 \newpage
 
# **1. Introduction**
 
 En statistique, les intervalles de confiance sont utilisés pour décrire le degré d'incertitude associé à une estimation d'échantillon d'un paramètre inconnu de la loi.
 La démarche consiste à construire à partir de l'échantillon un intervalle de confiance (le plus petit possible) dans lequel se trouve la valeur exacte du paramètre inconnu. Il existe deux types d'intervalles de confiance : les intervalles de confiance asymptotiques et les intervalles de confiance non asymptotique.
 
Notre étude portera sur l'illustration des performances des différents intervalles de confiance pour le paramètre inconnu $\theta$ de la loi de Bernoulli $B(\theta), {\theta \in ]0,1[}$ 

**Quelques définitions et théorèmes:**

Soient $(X_n)_{n\geq1}$ une suite de variables aléatoires et $X$ une variable aléatoire:

- $(X_n)_{n\geq1}$  converge en loi vers la variable aléatoire $X$, noté $X_n \underset{n \to +\infty}{\overset{\mathcal{L}}\longrightarrow}X$

si pour toute fonction continue et bornée $\phi$, on a \[\mathbb{E}[\phi(X_{n})]\underset{n \to +\infty}{\longrightarrow}\mathbb{E}[\phi(X)] \]


- $(X_n)_{n\geq1}$  converge en loi vers la variable aléatoire $X$ si et seuleument si en tout point de continuité $x$ de $F_X$ (fonction de répartiton de $X$), on a
\[F_{X_n}(x)\underset{n \to +\infty}{\longrightarrow}F_X(x)\]

- $(X_n)_{n\geq1}$  converge en probabilité vers la variable aléatoire $X$, noté $X_n \underset{n \to +\infty}{\overset{\mathbb{P}}\longrightarrow}X$, si \[ \forall\epsilon > 0, \mathbb{P}(|X_n-X|\geq \epsilon)\underset{n \to +\infty}{\longrightarrow} 0\]

- $(X_n)_{n\geq1}$  converge presque surêment vers la variable aléatoire $X$, noté $X_n \underset{n \to +\infty}{\overset{p.s}\longrightarrow}X$, si \[ \mathbb{P}(\lim_{n \to +\infty}X_n=X)=1\]

- La fonction $T(X_1,...,X_n) = T(\mathbb{X})$ est appellée statistique, si c'est une fonction mesurable de $(X_1,...,X_n)$

- $\mathbb{X} = (X_1,...,X_n)$ est i.i.d si les $X_i$ sont indépendantes et suivent une même loi.

**Théorème:** Loi des Grands Nombres

Soit  $(X_n)_{n\geq1}$ une suite de variables aléatoires i.i.d admettant un moment d'ordre 1 d'espérance m i.e $m = \mathbb{E}[X_{1}]<+\infty$, alors \newline 
\begin{center}
$\overline{X_{n}}:=\frac{1}{n}\sum_{i=1}^{n}X_{i}\underset{n \to +\infty}{\overset{\mathbb{P}|p.s }\longrightarrow}\mathbb{E}[X_1]=m$ \end{center}

**Théorème:** Théorème Central Limite

Soit  $(X_n)_{n\geq1}$ une suite de variables aléatoires i.i.d admettant un moment d'ordre 2 i.e $\mathbb{E}[X_{1}^{2}]<+\infty)$, d'espérance m et de variance $\sigma^2>0$.  
  Alors,
  \[\sqrt{n}(\overline{X_{n}}-m)\underset{n \to +\infty}{\overset{\mathcal{L}}\longrightarrow}\mathcal{N}(0,\sigma^2)\]
 
 
 \newpage
 
# **2. Intervalles de confiance (non asymptotique)**

## **2.1. Définition**

Soient $(X_1,...,X_n)$ une suite variabes aléatoires i.i.d de paramètre inconnnu $\theta \in \Theta \subseteq \mathbb{R}^d$($d\geq1$)  et $\alpha \in [0,1]$. On appelle intervalle de confiance non asymptotique de $\theta$ au niveau de confiance $1-\alpha$ tout invervalle aléatoire $(\underline\theta(\mathbb{X}),\overline\theta(\mathbb{X}))$ dont les deux bornes sont des statistiques et tel que pour tout $\theta\in\Theta$, \[\mathbb{P}(\theta \in(\underline\theta(\mathbb{X}),\overline\theta(\mathbb{X})))\geq1-\alpha\] 

## **2.2 Intervalle de confiance par l'inégalité de Bienaymé-Tchebychev**

**Propriété:** Bienaymé-Tchebychev

Soit $X$ une variable aléatoire, alors pour tout $\epsilon > 0$, on a  \[\mathbb{P}(|X-\mathbb{E}[X]| >\epsilon) \leq \frac{\mathbb{V}(X)}{\epsilon^2}\]

Dans notre étude $(X_1,...,X_n)$ est  i.i.d de même loi de Bernoulli $B(\theta)$ avec $\theta$ inconnu.

On a $\mathbb{E}[X_1]=\theta$, donc par la loi des grands nombres, un estimateur naturel de $\theta$ est donné par la moyenne empirique $\overline{X_{n}}$.

Par ailleurs,  \[\mathbb{E}[\overline{X_{n}}]=\mathbb{E}[\frac{1}{n}\sum_{i=1}^{n}X_{i}]\]  
 Comme les $X_{i}$ sont de même loi et par linéarité de l'espérance, on a \[\mathbb{E}[\overline{X_{n}}]=\frac{1}{n}\sum_{i=1}^{n}\mathbb{E}[X_{i}]=\frac{1}{n}\sum_{i=1}^{n}\mathbb{E}[X_{1}]=\mathbb{E}[X_{1}]=\theta\]
  
  \[\mathbb{V}(\overline{X_{n}})=\mathbb{V}(\frac{1}{n}\sum_{i=1}^{n}X_{i}) = \frac{1}{n^2}\sum_{i=1}^{n}\mathbb{V}(X_{1}) = \frac{\theta(1-\theta)}{n}\]

En appliquant l'inégalité de Bienaymé-Tchebychev, on a 
\[\mathbb{P}(|\overline{X_{n}}-\theta| > \epsilon) \leq \frac{\theta(1-\theta)}{n\epsilon^2}\]
Puis que $\theta(1-\theta) \leq 1/4$ pour tout $\theta \in ]0,1[$, on obtient
\[\mathbb{P}(|\overline{X_{n}}-\theta| > \epsilon) \leq \frac{1}{4n\epsilon^2}\]

Explicitons un intervalle de confiance de niveau $1-\alpha$ avec $\alpha \in [0,1]$ pour notre paramètre $\theta$:

On a $\forall \epsilon>0$, \newline

$\mathbb{P}(|\overline{X_{n}}-\theta| > \epsilon) \leq \frac{1}{4n\epsilon^2} \Rightarrow$
$1 -\mathbb{P}(|\overline{X_{n}}-\theta| \leq \epsilon) \leq \frac{1}{4n\epsilon^2} \Rightarrow$
$\mathbb{P}(|\overline{X_{n}}-\theta| \leq \epsilon) \geq 1-\frac{1}{4n\epsilon^2}$
\newline

Posons $\alpha = \frac{1}{4n\epsilon^2}$ alors  $\epsilon = \frac{1}{2\sqrt{n\alpha}}$, donc
\newline

$\mathbb{P}(-\frac{1}{2\sqrt{n\alpha}}\leq\overline{X_{n}}-\theta \leq \frac{1}{2\sqrt{n\alpha}}) \geq 1-\alpha \indent \Rightarrow$
$\mathbb{P}(\overline{X_{n}}-\frac{1}{2\sqrt{n\alpha}}\leq\theta \leq \overline{X_{n}}+\frac{1}{2\sqrt{n\alpha}}) \geq 1-\alpha$
\newline

Ainsi un intervalle de confiance (non asymptotique) de niveau $1-\alpha$ pour $\theta$ est donné par 
\[\left[\overline{X_{n}}-\frac{1}{2\sqrt{n\alpha}},\overline{X_{n}}+\frac{1}{2\sqrt{n\alpha}}\right]\]

```{r}
IC_bc <- function(obs,alpha){
n <- length(obs)
m <- mean(obs)
i <- m - 1/(2*sqrt(n*alpha))
s <- m + 1/(2*sqrt(n*alpha))
return (list(inf_bc = i, sup_bc=s))
}

real <- function(size,theta){
  u <- runif(size)
  B <- u < theta
  return (B)
}

obs <- real(1000,0.4)
IC_bc(obs,0.05)


```

```{r}

```



## **2.2 Intervalle de confiance par l'inégalité de Hoeffding**

**Propriété:** Hoeffding

Soit $X_1,...,X_n$ des variables aléatoires indépendantes et bornées, avec $a_i \leq X_i \leq b_i$. Alors $\epsilon>0$, 
\[\mathbb{P}(|S_n-\mathbb{E}[S_n]| > \epsilon) \leq 2\exp{(-\frac{2\epsilon^2}{\sum_{i=1}^{n}(b_i-a_i)^2})}\]
avec $S_n = \sum_{i=1}^{n}X_i$
\newline

En se ramenant à notre étude de la suite $(X_1,...,X_n)$ i.i.d de même loi de Bernoulli $B(\theta)$ avec $\theta$ inconnu, on peut expliciter un intervalle de confiance  pour $\theta$ comme précédemment à l'aide de cette fois-ci de l'inégalité de Hoeffding:

Les $X_i$ étant de même loi, on peut prendre $a_i=a$ et $b_i=b$ $\forall i \in {1,...,n}$. On aura 
\[\mathbb{P}(|S_n-\mathbb{E}[S_n]| > \epsilon) \leq 2\exp{(-\frac{2\epsilon^2}{n(b-a)^2})}\]

$\epsilon$ étant quelconque, prenons $\epsilon = \epsilon n$, donc 

$\mathbb{P}(|\frac{S_n}{n}-\mathbb{E}[\frac{S_n}{n}]| > \epsilon) \leq 2\exp{(-\frac{2\epsilon^2n^2}{n(b-a)^2})} \Longleftrightarrow$ 
$\mathbb{P}(|\overline{X_{n}}-\mathbb{E}[\overline{X_{n}}]| > \epsilon) \leq 2\exp{(-\frac{2\epsilon^2n}{(b-a)^2})}$
\newline

Comme nos $X_i$ sont de Bernoulli, alors $a=0$ et $b=1$, d'où 
\[\mathbb{P}(|\overline{X_{n}}-\theta| > \epsilon) \leq 2\exp{(-2\epsilon^2n)}\]

En posant $\alpha = 2exp(-2\epsilon^2n)$ et suivant la même démarche (celle dans l'inégalité de Bienaymé-Tchebychev), nous obtenons un intervalle de confiance (non asymptotique) de niveau $1-\alpha$ donné par 
\[\left[\overline{X_{n}}-\sqrt{\frac{-\log{\alpha/2}}{2n}},\overline{X_{n}}+\sqrt{\frac{-\log{\alpha/2}}{2n}}\right]\]

```{r}
IC_hoef <- function(obs,alpha){
n <- length(obs)
m <- mean(obs)
i <- m - sqrt(-log(alpha/2)/(2*n))
s <- m + sqrt(-log(alpha/2)/(2*n))
return (list(inf_H = i, sup_H=s))
}

real <- function(size,theta){
  u <- runif(size)
  B <- u < theta
  return (B)
}

obs <- real(1000,0.4)
IC_hoef(obs,0.05)

```


# **3. Intervalles de confiance asymptotique** 

## **3.1. Définition** 

Soient $(X_1,...,X_n)$ une suite variabes aléatoires i.i.d de paramètre inconnnu $\theta \in \Theta \subseteq \mathbb{R}^d$($d\geq1$)  et $\alpha \in [0,1]$. On appelle intervalle de confiance asymptotique de $\theta$ au niveau de confiance $1-\alpha$ tout invervalle aléatoire $(\underline\theta(\mathbb{X}),\overline\theta(\mathbb{X}))$ dont les deux bornes sont des statistiques et tel que pour tout $\theta\in\Theta$, \[ \lim_{n\to +\infty} \mathbb{P}(\theta \in(\underline\theta(X),\overline\theta(X)))\geq1-\alpha\] 

## **3.2. Intervalle de confiance asymptotique du paramètre d'une loi de Bernoulli** 
Considérons une suite de variables aléatoires $(X_1,...,Xn)$ i.i.d de Bernoulli de paramètre $\theta$ inconnu.  
On explique ici comment obtenir à l'aide du Théorème Central Limite (TCL) un intervalle de confiance pour $\theta$. 
  

 
  
  Dans notre cas, on a: \[\mathbb{E}[X_1] = \theta, \mathbb{V}(X_1) = \theta(1-\theta)\]
  Par le TCL  \[\sqrt{n}(\overline{X_{n}}-\theta)\underset{n \to +\infty}{\overset{\mathcal{L}}\longrightarrow}\mathcal{N}(0,\theta(1-\theta))\]
  donc \[\frac{\sqrt{n}}{\sqrt{\theta(1-\theta}}(\overline{X_{n}}-\theta)\underset{n \to +\infty}{\overset{\mathcal{L}}\longrightarrow}\mathcal{N}(0,1)\]
  
Par définition de la convergence en loi (celle avec les fonctions de répartition), on obtient pour tous  a<b  réels:
  \[\lim_{n\to +\infty} \mathbb{P}(a<\sqrt{n}(\frac{\overline{X_{n}}-\theta}{\sqrt{\theta(1-\theta)}})\leq{b})=\mathbb{P}(a<Z\leq{b})=\Phi(b)-\Phi(a)\]
    Avec $Z \sim \mathcal{N}(0,1)$ et $\Phi$ la fonction de répartition de $Z$.
  
On souhaite obtenir un intervalle de confiance asymptotique de niveau de confiance $1-\alpha$.  

Pour cela, on doit avoir: $\Phi(b)-\Phi(a)\geq1-\alpha$. 

Il y'a une infinité de façons de choisir a et b. Le choix récurrent est a=-b (intervalle centré en la moyenne empirique). Dans ce cas, on a:  
  
  \[\Phi(b)-\Phi(a)=\Phi(b)-\Phi(-b)\]

Par symétrie de $Z$ par rapport à 0, on a $\Phi(-b) = 1-\Phi(b$), donc
\[\Phi(b)-\Phi(a)=\Phi(b)-\Phi(-b)=\Phi(b)-(1-\Phi(b))=2\Phi(b)-1\]
  
On cherche alors b tels que: $2\Phi(b)-1=1-\alpha$ $\Leftrightarrow$ $\Phi(b)=1-\frac{\alpha}{2}$ 

 $\Phi$ étant continue et strictement croissante sur $\mathbb{R}$, elle réalise une bijection de
$\mathbb{R}$ dans $\Phi(\mathbb{R})=]0,1[$. Il éxiste donc un unique réel $t_{\alpha}$ tel que $\Phi(t_{\alpha})=1-\frac{\alpha}{2}$. On pose par la suite $b=t_{\alpha}$ et $a =- t_{\alpha}$.  
 Ainsi on obtient que $b=t_{\alpha}= q_{1-\frac{\alpha}{2}}$ et $a=-t_{\alpha}=-q_{1-\frac{\alpha}{2}}$ avec $q_{1-\frac{\alpha}{2}}=\Phi^{-1}(1-\frac{\alpha}{2})$ le quantile d'ordre $1-\frac{\alpha}{2}$ de $Z$. 
 
 Comme la loi normale centré reduite est symétrique on a $-q_{1-\frac{\alpha}{2}}=q_{\frac{\alpha}{2}}$  

 Donc ainsi nous avons \[\lim_{n\to +\infty} \mathbb{P}(a<\sqrt{n}(\frac{\overline{X_{n}}-\theta}{\sqrt{\theta(1-\theta)}})\leq{b})=\lim_{n\to +\infty} \mathbb{P}(-q_{1-\frac{\alpha}{2}}<\sqrt{n}(\frac{\overline{X_{n}}-\theta}{\sqrt{\theta(1-\theta)}})\leq{q_{1-\frac{\alpha}{2}}})=\lim_{n\to +\infty} \mathbb{P}\left(\lvert\overline{X_{n}}-\theta\rvert\leq\frac{\sqrt{\theta(1-\theta)}}{\sqrt{n}}q_{1-\frac{\alpha}{2}}\right)=1-\alpha\]  
 Comme on sait que $\theta$ le paramétre de Bernoulli est dans ]0,1[ donc on: $\theta(1-\theta)\leq\frac{1}{4}$ alors, \[\lim_{n\to +\infty} \mathbb{P}\left(\lvert\overline{X_{n}}-\theta\rvert\leq\frac{{1}}{2\sqrt{n}}q_{1-\frac{\alpha}{2}}\right)\geq1-\alpha \]  
 Un intervalle de confiance asymptotique pour $\theta$ de niveau de confiance $1-\alpha$ est : \[ \left[\overline{X_{n}}-\frac{{1}}{2\sqrt{n}}q_{1-\frac{\alpha}{2}},\overline{X_{n}}+\frac{{1}}{2\sqrt{n}}q_{1-\frac{\alpha}{2}}\right]\]
 
```{r}

IC_Asym <- function(obs,alpha){
n <- length(obs)
m <- mean(obs)
q <- qnorm(1- alpha/2)
i <- m - q/(2*sqrt(n))
s <- m + q/(2*sqrt(n))
return (list(inf_A = i, sup_A=s))
}

real <- function(size,theta){
  u <- runif(size)
  B <- u < theta
  return (B)
}

obs <- real(1000,0.4)
IC_Asym(obs,0.05)

```
 
# **4. Performances des intervalles (Simulation)** 

```{r}
simul <- function(size,theta,M,alpha){
  P_bc <- 0
  P_H <- 0
  P_A <- 0
  
  for(i in 1:M){
    obs <- real(size,theta)
    IC_bc <- IC_bc(obs,alpha)
    if(IC_bc$inf_bc <= theta && theta <= IC_bc$sup_bc ) { P_bc <- P_bc + 1}
    
    IC_hoef <- IC_hoef(obs,alpha)
    if(IC_hoef$inf_H <= theta && theta <= IC_hoef$sup_H ) { P_H <- P_H + 1}
    
    IC_as <- IC_Asym(obs,alpha)
    if(IC_as$inf_A <= theta && theta <= IC_as$sup_A ) { P_A <- P_A + 1}
    
  }
  
  return (list(prop_BC = P_bc/M, prop_Hoef=P_H/M, prop_Asym = P_A/M))
}
  

```
```{r}
simul(5,0.36,200,0.05)
```
```{r}
x = real(100,0.6)
I = NULL
S = NULL
i = NULL
c = NULL

m = NULL
n = NULL

for(k in 1:length(x)){
  a = IC_bc(x[1:k],0.05)
  b = IC_hoef(x[1:k],0.05)
  f = IC_Asym(x[1:k],0.05)
  I[k] = a$inf_bc
  S[k] = a$sup_bc
  i[k] = b$inf_H
  c[k] = b$sup_H
  m[k] = f$inf_A
  n[k] = f$sup_A
}

plot(x, ylim = c(-4,8), ylab = NA, pch = 3, cex=.5,
col="grey", main = "Illustration, loi Bernoulli")
lines(I,col="red")
lines(S,col="red")
lines(i,col="black")
lines(c,col="black")
lines(m,col="yellow")
lines(n,col="yellow")
abline(h=0.6,col="blue")

```
\newpage

# **5. Référence** 

[Statistique mathématique, Arnaud Guyader](https://www.lpsm.paris/pageperso/guyader/files/teaching/StatMath.pdf)
  
 
  